【裁判字號】    98,訴,33
【裁判日期】    980603
【裁判案由】    清償借款
【裁判全文】
臺灣臺中地方法院民事判決  98年度訴字第33號
原      告  合作金庫商業銀行股份有限公司
法定代理人  甲○○
訴訟代理人  乙○○
被      告  丁○○
            丙○○
共      同
訴訟代理人  施瑞章律師
上列當事人間清償借款事件，本院於民國98年5月20日言詞辯論
終結，判決如下：
    主      文
被告應連帶給付原告新台幣壹佰陸拾壹萬元，及依附表所示金額
、利率計算之利息及違約金。
原告其餘之訴駁回。
訴訟費用新台幣貳萬捌仟柒佰貳拾元，其中新台幣壹萬陸仟伍佰
壹拾肆元由被告連帶負擔；其餘新台幣壹萬貳仟貳佰零陸元由原
告負擔。
    事實及理由
壹、原告主張：
一、被告丁○○於民國（下同）89年10月30日邀同被告丙○○為
    共同發票人，向原台中市第十一信用合作社（下稱十一信用
    合作社，現由原告概括承受）借款新台幣（下同）(1)240萬
    元、(2)40萬元，並約定以年息8.3%計息，逾期付息或到期未
    履行債務時，自逾期日起6個月以內，加收放款利率10%，超
    過6個月以上部分，按放款利率20%計付違約金。詎被告自(1)
    89年10月30日、(2)89年11月30日起，利息即分文未付，計欠
    本金280萬元及利息、違約金。
二、被告貸款歷程如下：
    (1)87年10月6日被告丁○○提出申請借款280萬元之授信申請
      書，經十一信合社同意給予期限2年，280萬元額度。被告
      並於87年10月14日共同簽發面額120萬元、到期日89年10
      月14日之本票，同日借款撥入被告丁○○之活儲帳戶「
      00-00-00000000-0」（下稱11586-4帳戶）內，同日轉入
      活儲帳戶「00-00-00000000-0」（下稱5980-1帳戶），被
      告並將部分金額以匯款方式轉出。87年11月13日由被告丙
      ○○活儲帳戶提領119萬元清償本筆貸款，餘1萬元於88年
      5月26日清償。
    (2)87年10月21日、87年11月23日被告簽發金額各100萬元、
      到期日89年10月14日之本票，十一信合社將款項撥貸至
      11586-4帳戶。迄87年10月23日貸放金額為201萬元（120
      ＋100－119＋100＝201）。
    (3)87年12月8日被告丁○○簽發面額270萬元、到期日89年10
      月14日之本票，款項撥貸至11586-4帳戶，部分金額用以
      清償上開貸款，迄87年12月8日撥貸金額為271萬元（201
      ＋000－000－000＝271）。
    (4)88年5月26日被告丁○○簽發面額40萬元、到期日89年10
      月14日之本票，款項撥貸至11586-4帳戶，部分金額用以
      清償上開貸款，迄88年5月26日貸款金額達280萬元（271
      ＋40－1－30＝280）。
    (5)89年10月11日被告丁○○提出授信申請書，經十一信合社
      同意以展期方式再給予期限二年，額度280萬元。被告於
      89年10月30日簽發面額240萬元及40萬元、到期日91年10
      月14日之本票為借款憑證，同日以借新還舊方式償還前開
      280萬元貸款。
三、由5980-1帳戶之交易明細表觀之，水費、電話費、瓦斯等經
    常性開銷及放款息均由該帳戶轉帳支付，可見該帳戶為被告
    經常使用。84年l2月13日11586-4帳戶開立後，被告之經常
    性開銷仍由5980-1帳戶轉帳支付，放款息卻轉以11586-4帳
    戶轉帳，期間約有4年（即85至88年），被告應知有貸款息
    需繳納，何以5980-1帳戶內全無繳息記錄？被告未提出質疑
    ，顯有可議。訴外人何耀豐於偵查庭中陳述自87年開始挪用
    貸款，惟11586-4帳戶係84年12月13日開立，87年前有多筆
    放款撥貸該帳戶內，被告等若否認該帳戶之真實，為何承認
    另筆270萬元之房貸？可見被告知悉11586-4帳戶之存在，且
    利用該帳戶繳納放款息，其餘貸款亦撥付於上開帳戶往來使
    用。
四、被告丁○○承認另案之抵押借款，即使用上開11586-4帳戶
    為撥款及繳款之帳戶：
    (1)被告丁○○曾於82年9月6日提供所有坐落台中市○○○○
      街5號5樓房地，設定抵押權325萬元予十一信合社，申請
      270萬元貸款額度使用。被告丁○○於94年3月14日清償該
      筆欠款結案，而被告所使用往來帳號即為11586-4。
    (2)被告丁○○自85年8月20日起向申貸之款項，均撥貸至115
      86-4帳戶中，消費借貸契約已成立。以85年9月7日之270
      萬元為例，該貸款係存入11586-4帳戶，並於同日償還598
      0-1帳號之貸款255萬元。爾後陸續以借新還舊或展期方式
      延續該筆借款，被告既不否認5980-1帳號及貸款255萬元
      ，雙方消費借貸契約成立已非常明確。
    (3)被告另案之抵押借款即使用11586-4帳戶往來，被告豈有
      不知該帳戶之理？被告所稱該帳號係由何耀豐所冒開，僅
      依何耀豐之自白陳述，即推說不知有11586-4帳戶存在，
      顯然不實在。被告丁○○確實有二個帳號存在，二個帳戶
      陸續有撥貸、繳息之交易，則被告使用11586-4帳戶之事
      實已非常明確。
五、89年10月30日被告簽訂本票與授信約定書，對保地點在寧夏
    路73號即十一信合社何厝分行，而何耀豐早於89年5月10日
    離職，可知為被告至何厝分社親自辦理，並由該行員對保核
    對印鑑，豈可稱系爭貸款為冒貸之理。十一信合社稽核室針
    對何耀豐案曾作成報告，被告丁○○部分，87年10月14日起
    貸款金額至89年10月30日換單之印鑑皆相符，而筆跡亦為本
    人所寫，此筆貸款難認定無借款之疑慮，顯見十一信合社調
    查結果認被告貸款確實為真。而中央存保公司理賠係依辦理
    賠付資產負債之差額，中央存保公司辦理賠付後，在其賠付
    限度內取得該金融機構對其負責人、職員因委任或僱傭關係
    所生之債務不履行損害賠償請求權，或侵權行為損害賠償請
    求權，此與本案之法律關係、訴訟標的及訴訟當事人均不相
    同。
六、台灣台東地方法院91年度訴字第222號刑事判決，有不合常
    理及矛盾之處：
    (1)判決記載「於84年12月13日，丁○○之妹妹羅瑞華（應為
      被告丙○○）恰攜帶丁○○印章至台中十一信合社辦理相
      關手續時，何耀豐利用羅瑞華不熟悉相關手續之便，乘機
      盜用丁○○之印章（起訴書誤載為偽造印章）」。被告等
      至銀行辦理貸款或存提款時，僅攜帶留存印鑑（即5980-1
      帳號與放款印鑑）即可，自無將其他印鑑交予銀行行員之
      可能。被告申請借貸次數頻繁，豈有不知相關手續之理？
      依何耀豐說詞竟可於對保過程中取得被告其他保管印鑑進
      而盜用，令人匪夷所思。
    (2)又判決記載「86年間，丁○○因上開貸款已屆期欲辦理展
      期之相關手續，何耀豐利用其不諳手續之便，使不知情之
      丁○○除開立換單所須之本票外，乃簽發四紙僅有丁○○
      、丙○○簽名、蓋章，票面金額空白之本票」，而被告丁
      ○○應辦理展期手續時點為85年8月20日及87年8月15日提
      出授信申請書時，而於86年間根本無須辦理展期手續，若
      非被告另有需求提出申請，否則何須另行簽立票據？其供
      述顯然不實。
七、被告丁○○於農民銀行潮洲分行有開立支票存款戶，具備使
    用票據上之常識，除開立本身貸款所需本票外，另開立多張
    僅有簽名、蓋章但金額空白之本票交代他人，而置之不理，
    顯與常理不符。因此，若非私交甚篤而基於委任何耀豐代為
    處理票據，即是另有其他約定而為交付票據。被告將不填寫
    本票金額之有價證券交予何耀豐之行為，此舉即有委任、授
    權之意，自應由被告就委任何耀豐處理票據之行為，對外負
    擔全部責任，方屬公平合理。被告僅以推諉不熟悉銀行作業
    、在不知情之下蓋章等語，推卸民事責任，實難令人信服。
    爰聲明：被告應連帶給付原告(1)240萬元、(2)40萬元，共計
    280萬元，及分別自(1)89年10月30日、(2)89年11月30日起至
    清償日止，按年息8.3%計算之利息，暨其逾期自(1)89年12月
    1日、(2)90年1月1日起，逾期在6個月以內者，並按原利率加
    付10% ；逾期超過6個月以上者，就其超過部份，並按原利
    率加付20%之違約金。
貳、被告則聲明駁回原告之訴，並以下列情詞置辯：
一、被告丁○○於82年9月間以台中市○○○○街5號5樓房地為
    擔保，並以被告丙○○為連帶保證人，向十一信合社申辦房
    屋貸款270萬元，並設有5980-1號活期儲蓄存款帳戶。經十
    一信合社於82年9月13日放款220萬元匯入5980-1號帳戶、82
    年9月21日放款50萬元匯入被告設於該社9487-9號（甲存）
    帳戶，其後陸續清償借款金額。詎十一信合社雇員何耀豐竟
    利用被告丁○○、丙○○不諳銀行貸款程序之機會，於被告
    丁○○、丙○○辦理前揭手續時，使被告丁○○於空白之印
    鑑卡、印鑑簽、本票上簽名，並盜刻被告丁○○之印章，蓋
    用於空白之印鑑卡、印鑑簽、本票，並於84年12月13日以丁
    ○○之名義偽設11586-4號活期儲蓄存款帳戶供己使用，向
    十一信合社申請借貸，經貸放至上開供何耀豐個人使用之
    11586-4號帳戶內，其金額如下：何耀豐於84年12月13日偽
    貸30萬元、85年9月2日偽貸50萬元、85年9月7日偽貸270萬
    元、同日還款225萬元、60萬元、85年12月7日偽貸100萬元
    、86年2月1日還款504,362元、86年4月24日偽貸100萬元、
    86年8月27日偽貸50萬元、同日還款402,316元，虛偽借貸合
    計2,246,678元，被告等均不知情。
二、87年8月間被告丁○○因需資金，另提供坐落彰化縣和美鎮
    ○○街36巷10號房地為擔保，經十一信合社核定貸款額度為
    280萬元，惟被告丁○○僅需款120萬元，遂於87年10月14日
    開立同額本票請求放款，殊不知何耀豐竟於被告丁○○提供
    該屋設定抵押權後，即於87年8月27日以被告丁○○名義偽
    貸270萬元，放款匯入何耀豐偽設之11586-4號帳戶，並同時
    清償何耀豐於11586-4帳號內之前欠款。再由該偽設帳戶內
    匯款120萬元至被告真正使用之5980-1號帳戶，致使被告誤
    認所申貸之120萬元確有撥放。被告於88年5月26日再向十一
    信合社申貸40萬元，並開立面額40萬元、發票日88年5月26
    日之本票交付，但何耀豐卻將40萬元放款至偽設之11586-4
    號帳戶，另行交付40萬元予被告丁○○，致被告自始均認為
    彰化縣和美房屋僅貸款160萬元（87年10月14日120萬元、88
    年5月26日40萬元)，被告實際取得使用之借款亦為160萬元
    ，根本不知何耀豐有偽設11586-4號帳戶，十一信合社有將
    貸款項撥入該偽設帳戶之情。故原告所指被告丁○○以彰化
    縣和美房屋向其借款280萬元與事實不符。
三、被告丁○○設定本金最高限額抵押權後，向十一信合社申貸
    借款，應何耀豐要求簽立面額120萬元、發票日87年10月14
    日之本票，及面額40萬元、發票日88年5月26日之本票，以
    供清償期屆至時之備償擔保票據。而原告所提87年10月21日
    、87年11月23日，面額各100萬元之本票，根本全非被告所
    開立，係何耀豐偽造而向原告冒貸借貸所用。又87年12月8
    日、面額270萬元之本票，係何耀豐騙令被告空白簽名，其
    面額、日期係何耀豐所偽填，被告並未取得上開借貸金額；
    而89年10月30日、面額240萬元、40萬元之本票，係何耀豐
    利用被告不知程序．騙令被告重複開立之擔保票據，被告並
    未取得上開借貸金額。
四、何耀豐冒貸款項案件經自首後，由台灣台東地方法院檢察署
    以91年偵字第2281號偵辦，91年3月15日何耀豐陳稱：「丁
    ○○本來在合作社辦了二筆擔保循環貸款，一筆280萬元，
    一筆250萬元，他也有在使用，沒有用完額度，他的印章放
    在我那裡，就盜用（或是盜刻，我忘了）印章、偽造簽名在
    開戶卡上面，以他的名義虛設11586-4活儲帳號，陸續挪用
    他的餘額冒貸了369萬元，都存入虛設的11586-4活儲帳號，
    89年4、5月間，我有還了250萬元給合作社，剩下119萬元還
    沒還。」；91年10月17日何耀豐再次說明：「（問：如何侵
    害丁○○？）她在合作社有二筆循環使用貸款，一筆280萬
    元，一筆270萬元，270萬元那一筆重新鑑價變成250萬元，
    我利用她不瞭解手續的機會，多簽了一張印鑑卡，再冒她的
    名，另開一個11586-4帳戶，等她來繼續辦理循環使用貸款
    時，叫她在本票上簽名蓋章金額留白，我挪用了二次，我記
    得挪用369萬元，後來還250萬元，還差119萬元沒有還，事
    情也是我被收押後他們才知道。」；台灣台中地方法院檢察
    署90年偵字第5172號90年8月3日訊問筆錄中，何耀豐陳稱：
    「（問：挪用丁○○那筆？）87年開始的大筆貸款都是我挪
    用的，後來陸陸續續丁○○有要貸款，我有轉給她，最後挪
    用119萬元。」等語，足證本件被告丁○○遭何耀豐冒貸369
    萬元貸款，後由何耀豐償還250萬元，何耀豐所冒貸金額尚
    餘119萬元。
五、何耀豐除偽冒被告丁○○名義向十一信合社貸款外，另以訴
    外人蕭澄貴、黃明芳等多人名義冒貸，其所犯偽造文書、偽
    造有價證券之罪，業經台灣台東地方法院以91年訴字第222
    號刑事判決確定。90年9月14日十一信合社經行政院金融重
    建基金列為經營不善之金融機構，由中央存款保險股份有限
    公司接管，再由原告概括承受，何耀豐冒貸所致十一信合社
    之損失，亦被列入原告概括承受放款損失轉列呆帳明細表，
    其中就何耀豐偽冒被告丁○○之借款，原告以被告丁○○現
    欠金額280萬元，加計利息後向中央存保公司申請賠償，已
    由中央存保公司賠償2分之1即1,458,250元。
六、中央存保公司另向何耀豐訴請賠償，經本院以95年度金字第
    1 號民事判決在案，其判決理由謂：「被告何耀豐自81年6
    月間起，擔任前臺中十一信合社之雇員‧‧‧詎被告竟萌生
    意圖為自己不法所有之概括犯意，利用其承辦上開業務之便
    及客戶不諳上開手續之機會，連續自83年起，以利用職務機
    會，偽刻黃明芳等人印章或偽造本票等方式，持向臺中十一
    信合社申請貸款，使臺中十一信合社陷於錯誤分別予以核貸
    而生損害... 造成臺中十一信合社計欠金額40,350,000元，
    乃因延滯繳款所積欠之利息，亦高達1,648,833元，二者合
    計共41,998,833元；另原告中央存保公司業依行政院金融重
    建基金設置及管理條例之規定賠付20,999,417元給合作金庫
    」，因而判決何耀豐應返還金融重建基金賠付予合作金庫之
    款項。顯見何耀豐偽以被告丁○○名義借貸之119萬元，業
    經中央存保公司以280萬元計算損害，而賠付予原告。
七、又同遭何耀豐冒貸之被害人黃明芳，對原告請求塗銷抵押權
    登記等事件，經本院95年度重訴字第233號民事判決，確認
    何耀豐以黃明芳名義冒貸之債權不存在，原告不服上訴，再
    經台灣高等法院台中分院96年度重上字第81號判決駁回原告
    之上訴。另一被害人蕭澄貴亦向原告提起確認債權不存在之
    訴，業經本院95年度訴字第943號、台灣高等法院台中分院
    96年度上易字第152號民事判決確認原告關於何耀豐以蕭澄
    貴名義冒貸之款項，對蕭澄貴之債權不存在，足見與被告丁
    ○○同樣遭何耀豐冒貸之被害人所在多有。前揭判決均認定
    原告之雇員何耀豐確實利用被害人不熟悉銀行貸款業務之機
    會，以被害人之名義偽設帳戶、冒貸金額。十一信合社未盡
    其受僱人選任、監督及內部稽核之責任。而承受十一信合社
    之原告，一方面以何耀豐所造成之損害向中央存保公司申請
    賠償，一方面又要求被告丁○○必須償還何耀豐冒貸之款項
    ，顯屬無稽。
參、法院之判斷：
一、按民事裁判，係法院行使司法權來判定當事人私法上權利存
    在與否。而當事人私法權利存在與否的判斷，必須透過訴訟
    上實體法規的適用及適合該實體法規事實的認定才有實現之
    可能。然而當事人所主張的事實，均屬於過去的事情，是否
    符合其主張適用之實體法規的構成要件事實，除法院已經明
    瞭以外，當事人於訴訟程序為使法院確信事實的存在，自應
    提出證據證明，故民事訴訟法第277條本文規定：「當事人
    主張有利於己之事實者，就其事實有舉證之責任」。然而，
    法院為判斷特定法律效果發生或不發生所必要之事實（未經
    當事人舉證證明或雖經舉證仍不完備）真偽不明時，不得拒
    絕審判，仍須作成何方當事人勝敗的判決，此時就應依「舉
    證責任分配」法則，將判決之危險或不利益（敗訴的風險）
    由應負舉證責任的一方負擔。簡言之，即負有舉證責任之當
    事人，若未能證實自己主張之事實為真實，縱然他方就其抗
    辯事實即令不能舉證，或其所舉證據尚有疵累，亦應受敗訴
    之判決（最高法院17年度上字第917號判例參照）。
二、金錢借貸契約，屬要物契約，應由貸與人就交付金錢之事實
    負舉證之責，迨為實務上形成之舉證責任分配法則。本件原
    告主張被告丁○○向十一信合社借款280萬元，應依約清償
    ；而被告僅自認其實際借款161萬元，抗辯其餘款項均係訴
    外人何耀豐偽設11586-4號帳戶，向十一信合社冒貸。是以
    ，就被告自認之部分，依民事訴訟法第279條規定，原告對
    已交付被告丁○○161萬元之事實，無庸舉證；但就逾此金
    額（即119萬元）之借款已交付被告之事實，依前述說明，
    自應由原告負舉證之責。
三、然查，依原告主張之被告丁○○「本件」貸款歷程及所附授
    信申請書、本票、交易明細表等綜合以觀，被告丁○○係提
    供坐落彰化縣和美鎮○○街36巷10號房地予十一信合社設定
    本金最高限額抵押權336萬元，於87年10月6日提出授信申請
    書，申請貸款280萬元，經十一信合社同意該貸款額度（280
    萬元）後，(1)被告於87年10月14日簽發金額120萬元之本票
    ，十一信合社即撥款至11586-4帳戶內，同日120萬元轉帳入
    5980-1帳戶。(2)87年10月21日、87年11月23日，十一信合社
    分依所謂被告簽發之金額各100萬元、到期日均為89年10月
    14日之本票，於各該發票日將款項撥貸至11586-4帳戶。(3)
    87年12月8日十一信合社，又依所謂被告簽發之金額270萬元
    、到期日89年10月14日本票，將同額款項撥貸至11586-4帳
    戶。(5)88年5月26日十一信合社，依被告簽發面額40萬元、
    到期日89年10月14日之本票，撥貸同額款項至11586-4帳戶
    （被告丁○○另於82年9月6日提供坐落台中市○○○街○段
    5號5樓房地設定抵押借款部分，原告自承被告已於94年3月
    14日清償該欠款結案，故以下不論）。是由上情可知，前述
    各筆款項，均先撥款至11586-4帳戶，除第(1)筆120萬元，曾
    轉帳至5980-1號帳戶（被告已自認有受領該筆120萬元）外
    ，其餘各筆款項均無轉帳至該帳戶情事（而第(5)筆40萬元借
    款，被告亦自認由何耀豐交付【見被告98年5月20日準備書
    (二)暨調查證據聲請狀】等語，核與卷附11586-4帳戶交易明
    細表所示88年5月26日放款40萬元後，現金提領40萬元等情
    相符）。而系爭11586-4號帳戶，係何耀豐任職十一信合社
    何厝分社行員時，利用職務之便，盜用被告丁○○印文、偽
    造被告丁○○之簽名於印鑑卡上虛偽設立；另前開87年10月
    21日、87年11月23日簽發之金額100萬元之本票，亦為何耀
    豐偽造，業經臺灣臺東地方法院91年度訴字第222號刑事確
    定判決所認定。而本院調取該刑事案卷全卷查明，何耀豐於
    該案中，無論於偵、審時均供認該11586-4號帳戶係其虛設
    、貸放於該帳戶之款項，均遭其挪用等語（見臺灣臺中地方
    法院檢察署90年度偵字第5172號卷第9、73頁、第85頁背面
    ；臺灣臺東地方法院檢察署90年度偵字第2281號卷第23、28
    、44頁；臺灣臺東地方法院91年度訴字第222號刑事卷第30
    頁），是該11586-4號帳戶既為何耀豐所虛設，除被告自認
    已受領以外之款項，亦為何耀豐所冒貸，則原告撥付於該帳
    戶內之款項，自難證明全額交付予被告。
四、再者，依原告所稱被告丁○○「本件」之貸款歷程觀察，被
    告於87年10月14日借得120萬元後，曾於同年11月13日從被
    告丙○○之5040-6帳戶中取款119萬元，清償上開借款120萬
    元，同日復由被告丁○○5980-1帳戶內轉帳8,827元清償120
    萬元借款利息（見原告98年4月17日準備書(二)狀證三所示取
    款條、轉帳支出傳票、放款利息收入傳票等照片），故原告
    質疑被告確實明知其有2帳戶。然查，何耀豐於前開刑案偵
    查中曾自承：「每月繳息均先算好『羅』應繳利息，從『羅
    』帳戶轉帳至偽設帳戶再一併扣繳，讓『羅』帳戶存摺只交
    易應繳利息明細而不會懷疑」等語（見臺灣臺中地方法院檢
    察署90年度偵字第5172號卷第9頁），恰可說明原告質疑被
    告丁○○5980-1帳戶中無繳息紀錄，僅有轉帳紀錄之質疑。
    且就何耀豐之犯罪情節觀查，其均在被害客戶（含被告丁○
    ○）之信用額度，或以偽造帳戶、冒名貸款、借新還舊（換
    單）、展延等移花接木之手法，挪用款項。其不法情事持續
    長達五年之久，其為逃避十一信合社內部稽核，以免東窗事
    發，自有操控客戶資料，隻手遮天之可能，是前述被告甫於
    87年10月14日借得120萬元，旋即於一個月後即11月13日清
    償119萬元，實與常情有異。且被告之貸款額度為280萬元，
    原告已於87年10月14日撥款120萬元，何耀豐另於87年10月
    21日以偽造之100萬元本票，向十一信合社冒借100萬元；又
    於87年11月23日再以偽造之100萬元本票，向十一信合社冒
    借100萬元（上開2張本票為何耀豐偽造，業經上開刑事判決
    所確認），合計金額320萬元已逾貸款額度，故何耀豐再於
    87年11月23日以偽造之100萬元本票，向十一信合社冒借100
    萬元前，自應「作帳」，將已出借之金額減少，是其偽以被
    告丙○○之5040-6帳戶中取款119萬元，用以清償借款120萬
    元，實不無可能。若論被告甫於87年10月14日借得120萬元
    ，旋於11月13日清償119萬元，以利何耀豐持偽造之本票向
    十一信合社借款，則殊難想像。
五、此外，本院就原告所提出11586-4及5980-1帳戶之往來明細
    ，均無法勾稽出被告確有使用11586-4帳戶之情事，從而，
    除被告自認借得之161萬元以外，其餘119萬元業已交付被告
    之事實，原告既無從證實，自應受敗訴之判決。
六、綜上所述，原告請求被告連帶給付161萬元，應屬可採。然
    就原告請求之利息及違約金部分，經查原告主張依2筆金額
    分別自89年10月30日及89年11月30日起，按年息百分之8.3
    計算遲延利息，被告則聲明自92年12月31日起，按年息百分
    之5計算之，但未說明其計算之理由。本院依被告所不否認
    之授信申請書所載，被告於87年10月6日申請貸款280萬元時
    利率為年息百分之9.35。且被告自認2次借得160萬元（87年
    10月14日120萬元、88年5月26日40萬元），分別簽有本票作
    為還款之擔保。又被告未抗辯自原告主張之起算日起，其等
    曾有清償利息或違約金等情，應認原告主張之利息、違約金
    起算日、利率百分之8.3，並無不利於被告情事，堪以採取
    。準此，原告依消費借貸之法律關係，請求被告連帶給付(1)
    121萬元、(2)40萬元（合計161萬元），及分別自(1)89年10月
    30日、(2)89年11月30日起至清償日止，按年息8.3%計算之利
    息，暨自(1)89年12月1日、(2)90年1月1日起，逾期在6個月以
    內者，按上開利率之10%；超過6個月以上部分，按上開利率
    20 %之違約金，為有理由，應予准許。逾此範圍之請求，為
    無理由，應駁回之。
肆、本判決基礎已經明確，兩造其餘攻擊、防禦或證據方法，核
    與判決結果無影響，不再一一論述，附此敘明。
伍、訴訟費用28,720元負擔之依據：民事訴訟法第79條、第85條
    第2項。
中    華    民    國    98    年    6     月    3    日
                  民事第二庭  法  官  王邁揚
以上為正本係照原本作成。
如對本判決上訴，須於判決送達後20日內向本院提出上訴狀。
中    華    民    國    98    年    6     月    3    日
                              書記官
附表
┌──────┬───┬────┬────┬────────┐
│  金   額   │ 利率 │ 利  息 │ 違約金 │      附註      │
│            │      │ 起算日 │ 起算日 │                │
├──────┼───┼────┼────┼────────┤
│ 1,210,000元│ 8.3％│89.10.30│89.12.01│逾期在六個月以內│
│            │      │        │        │者，按上開利率百│
├──────┼───┼────┼────┤分之10；超過六個│
│   400,000元│ 8.3％│89.11.30│90.01.01│月以上部分，按上│
│            │      │        │        │開利率百分之20計│
│            │      │        │        │算違約金        │
├───┬──┴───┴────┴────┴────────┤
│合  計│ 1,610,000元                                      │
└───┴─────────────────────────┘


司法院資訊處製作；財團法人民間司法改革基金會備份。
